【裁判字號】    97,台上,5192
【裁判日期】    971017
【裁判案由】    違反公職人員選舉罷免法
【裁判全文】
最高法院刑事判決            九十七年度台上字第五一九二號
上  訴  人  甲○○
選任辯護人  陳益軒律師
上  訴  人  乙○○
選任辯護人  李世才律師
上列上訴人等因違反公職人員選舉罷免法案件，不服台灣高等法
院台中分院中華民國九十七年八月六日第二審更審判決（九十七
年度選上更(一)字第七五號，起訴案號：台灣苗栗地方法院檢察署
九十五年度選偵字第二七號），提起上訴，本院判決如下：
    主  文
原判決撤銷，發回台灣高等法院台中分院。
    理  由
本件原判決認定上訴人甲○○欲參與民國九十五年六月十日舉行
之苗栗縣後龍鎮埔頂里第十八屆里長選舉（下稱里長選舉），竟
與上訴人乙○○、不詳姓名年籍成年婦女（下稱不詳女子）共同
基於對於有投票權之人，交付不銹鋼外殼保溫瓶（下稱保溫瓶）
作為賄賂，而約其投票權為一定行使之犯意聯絡，於(一)九十五年
一月下旬，由乙○○前往Ｂ一（姓名、年籍、住所詳卷）住處，
將甲○○提供之保溫瓶二個交付Ｂ一之家人，並表示：保溫瓶係
下一屆里長候選人甲○○贈送，拜託支持等語；(二)九十五年一月
下旬，由甲○○前往Ａ一（姓名、年籍、住所詳卷）住處，將保
溫瓶三個交付Ａ一，並於九十五年四月中旬，前往Ａ一住處，向
Ａ一拜託支持競選里長；(三)九十五年二月十日下午四時許，由不
詳女子前往Ａ二住處（姓名、年籍、住所詳卷），表明：選里長
要選甲○○等語，將甲○○提供之保溫瓶二個交付Ａ二等情。因
而撤銷第一審之科刑判決，改判仍論處甲○○、乙○○共同犯公
職人員選舉罷免法第九十九條第一項之交付賄賂罪刑（甲○○累
犯），固非無見。
惟查：(一)(1)刑事訴訟法第一百五十九條之五第一項規定，被告以
外之人於審判外之陳述，雖不符第一百五十九條之一至第一百五
十九條之四之規定，而經當事人於審判程序同意作為證據，法院
審酌該言詞陳述或書面陳述作成時之情況，認為適當者，亦得為
證據。所謂當事人依刑事訴訟法第三條規定，係指檢察官、自訴
人及被告，並不包括辯護人。原判決說明證人Ａ二於檢察官訊問
時之陳述，雖屬被告以外之人於審判外之陳述，然檢察官、甲○
○、乙○○及辯護人於原審準備、審判程序均同意作為證據，依
刑事訴訟法第一百五十九條之五規定，有證據能力（見原判決理
由壹、一）。稽之卷內資料，似僅有檢察官及甲○○、乙○○之
辯護人於九十六年六月二十一日上訴審準備程序期日同意Ａ二於
審判外之陳述作為證據，而甲○○、乙○○並未表示意見（見上
訴審卷第一０四頁背面）；檢察官、甲○○、乙○○及其辯護人
於上訴審審判期日，均未就Ａ二於審判外之陳述有無證據能力表
示意見；甲○○、乙○○及其辯護人於原審九十七年四月十日、
九十七年六月二十五日準備程序或審判期日，係陳明：Ａ二於審
判外之陳述，沒有證據能力等語（見原審卷第三四、五一頁）。
倘若無訛，原判決逕以上述理由認定Ａ二於檢察官訊問時之陳述
有證據能力，並資為認定甲○○、甲○○犯罪事實之證據（見原
判決理由貳、一、(二)、3.），核與卷內訴訟資料不符，難認適法
。(2)無證據能力、未經合法調查之證據，不得作為判斷之依據，
為刑事訴訟法第一百五十五條第二項所明定。原判決已敘明Ａ一
於檢察官訊問時之陳述，並無證據能力（見原判決理由壹、四）
，卻又援引Ａ一於檢察官訊問時之陳述，作為認定甲○○、乙○
○犯罪事實之依據（見原判決理由貳、一、(二)、2.），亦非適法
。(3)證人之個人意見或推測之詞，除以實際經驗為基礎者外，不
得作為證據，刑事訴訟法第一百六十條定有明文。「天天來百貨
行」負責人詹國騰固於警員黃錦瑞訪價時表示保溫瓶進價係新台
幣（下同）一百五十元，市價為二百五十元，經黃錦瑞據以製作
卷附訪價表（見九十五年度選他字第六０號卷第一七四頁）。惟
詹國騰於第一審證述：伊店內並未販賣一模一樣之保溫瓶，類似
保溫瓶出售價格係一百元、一百五十元左右。伊於警員訪價時係
表示保溫瓶之大約價錢，一般保溫瓶因品牌、材質有異而價錢不
同，伊不清楚保溫瓶價格多少等語（見第一審卷第七八頁至第八
二頁）。則上開訪價表記載詹國騰所指保證瓶之價錢，是否僅係
詹國騰之個人意見或推測之詞，其有無證據能力，不無疑問，原
審未予究明，即遽採為認定甲○○、乙○○犯罪事實所憑證據（
見原判決理由貳、一、(二)、5.），於法未合。(二)九十六年十一月
七日修正公布前公職人員選舉罷免法（下稱選罷法）第九十條之
一第一項（按即修正後選罷法第九十九條第一項）之投票行賄罪
，以對於有投票權之人，行求、期約或交付賄賂或其他不正利益
，而約其不行使投票權或為一定之行使為構成要件。其行求、期
約、交付係屬階段行為，於行求階段，屬行賄者單方意思表示行
為，不以相對人允諾為必要；於交付階段，除行賄者有實行交付
賄賂或不正利益之行為外，因對於收受者，刑法第一百四十三條
第一項有投票受賄罪之處罰規定，二者乃必要共犯中之對向犯，
以二個以上之行為者，彼此相互對立之意思經合致而成立犯罪，
雖不以收受者進而為一定投票權之行使或不行使為必要，仍須於
行賄人交付賄賂或其他不正利益時，受交付之相對人對其受交付
之目的已然認識而予收受，其交付賄賂或其他不正利益之犯行始
克成立。如行賄者與受賄者無此意思合致或被拒絕時，則祇成立
行求賄賂或不正利益罪。原判決認定乙○○將保溫瓶二個交付Ｂ
一之家人；甲○○將保溫瓶三個交付Ａ一；不詳女子將保溫瓶一
個交付Ａ二，惟該Ｂ一之家人及Ａ一、Ａ二是否均為里長選舉有
投票權之人？乙○○、甲○○、不詳女子原本用意係向哪些里長
選舉有投票權之人，行求或交付賄賂？該Ｂ一之家人及Ａ一、Ａ
二對乙○○、甲○○、不詳女子交付保溫瓶之目的是否有所認識
並允為收受？抑或僅係為其他里長選舉有投票權之人收下？該Ｂ
一之家人及Ａ一、Ａ二已否轉告各該其他里長選舉有投票權之人
經其等同意收受？俱屬不明。則原判決認定甲○○、乙○○、不
詳女子之投票行賄行為，均已在交付階段，而非行求階段，其理
由安在？此攸關甲○○、乙○○應成立之罪名，自應加以調查，
明確認定，並詳為論述說明，俾正確適用法律。原判決未予究明
，即遽為認定甲○○、乙○○、不詳女子共同交付賄賂，而逕論
以甲○○、乙○○共同對於有投票權之人，交付賄賂，而約其投
票權為一定之行使罪，自有調查職責未盡及判決理由欠備之可議
。(三)刑法九十四年二月二日修正公布、九十五年七月一日施行前
侵害國家法益之犯罪，若基於概括犯意而連續犯同一罪名者，亦
有連續犯之適用，此觀貪污治罪條例所定之罪雖屬侵害國家法益
之罪，倘若基於概括犯意而連續犯同一之罪名者，仍得成立連續
犯自明。而投票行賄罪祇要向有投票權之人，行求、期約或交付
賄賂或不正利益，而約其不行使投票權或為一定之行使，犯罪即
告成立。如於刑法修正施行前基於概括犯意，連續向數有投票權
之人為上述投票行賄行為者，自仍得成立連續犯。又關於反覆多
次施用第一級毒品或第二級毒品之犯罪是否有集合犯規定之適用
？依本院最近所持見解，認為集合犯係指立法者所制定之犯罪構
成要件中，本即預定有數個相同種類行為而反覆實行之犯罪而言
。觀諸上開施用毒品罪之構成要件文義衡之，實無從認定立法者
，本即預定該犯罪之本質，具有前述集合犯之特性。依修正刑法
刪除連續犯規定之立法意旨，係將連續犯本應各自獨立評價之數
罪，回歸本來就應賦予複數法律效果之原貌。刑法修正後，多次
施用毒品之犯行，應採一罪一罰，不採依集合犯論以一罪之見解
，始符立法本旨。依此法理，相類似之多次投票行賄犯行，能否
認有集合犯論以一罪之適用，即有勾稽研求之必要。原判決認定
甲○○、乙○○前後三次投票行賄行為，並無連續犯規定之適用
，而應依集合犯論以一罪，所持法律見解即不無商榷之餘地。(四)
甲○○、乙○○行為時選罷法第九十條之一第三項（按即九十六
年十一月七日修正公布選罷法第九十九條第三項）規定：預備或
用以行求期約或交付之賄賂，不問屬於犯人與否，沒收之，係刑
法第三十八條第一項第二款、第三項但書之特別規定，採義務沒
收主義。故苟能證明係預備或用以行求、期約或交付之賄賂，不
問屬於犯人與否，均應宣告沒收。又賄賂已交付予有投票權之人
收受，因收受者係犯刑法第一百四十三條第一項之投票受賄罪，
其收受之賄賂應依同法條第二項之規定沒收之，如全部或一部不
能沒收時，追徵其價額。故犯投票行賄罪者，其已交付之賄賂，
自應依刑法第一百四十三條第二項之規定，於其對向共犯所犯投
票受賄罪之從刑宣告追徵、沒收，不得再依上開規定沒收。其對
向共犯所犯刑法第一百四十三條第一項之投票受賄罪，倘經檢察
官依刑事訴訟法第二百五十三條規定，為職權不起訴處分；或依
同法第二百五十三條之一規定，為緩起訴處分，已交付予對向共
犯之賄賂，亦應由檢察官依同法第二百五十九條之一規定，聲請
法院對該對向共犯宣告沒收。原判決既未認定甲○○、乙○○犯
投票行賄罪有何對向共犯，即說明扣案已交付予里長選舉有投票
權之人之保溫瓶，不得諭知沒收（見原判決理由貳、五第三六行
至第四七行），難認無適用法則不當之違法。以上或係甲○○、
乙○○上訴意旨所指摘，或為本院得依職權調查之事項，且原判
決上開違背法令，已影響於事實之確定，本院無從自為判決，應
認原判決仍有撤銷發回更審之原因。原判決不另諭知無罪部分（
見原判決理由貳、六），基於審判不可分原則，併予發回。
據上論結，應依刑事訴訟法第三百九十七條、第四百零一條，判
決如主文。
中    華    民    國  九十七  年    十    月   十七   日
                      最高法院刑事第六庭
                          審判長法官  洪  清  江
                                法官  韓  金  秀
                                法官  林  勤  純
                                法官  李  錦  樑
                                法官  陳  國  文
      本件正本證明與原本無異
                                      書  記  官
中    華    民    國  九十七  年    十    月  二十四  日
                                                      Ｑ


司法院資訊處製作；財團法人民間司法改革基金會備份。
